【裁判字號】    98,重訴,232
【裁判日期】    980922
【裁判案由】    拆屋還地
【裁判全文】
臺灣臺中地方法院民事判決          98年度重訴字第232號
原      告  己○○
訴訟代理人  廖健智律師
複 代 理人  林堡欽律師
被      告  甲○○○
            丙○○
            乙○○
兼上3人共同
訴 訟代理人 丁○○
            戊○○
上列當事人間請求拆屋還地等事件，經本院於民國98年9月8日言
詞辯論終結，判決如下：
    主      文
原告之訴及假執行之聲請均駁回。
訴訟費用由原告負擔。
    事實及理由
甲、程序方面：
    按訴狀送達後，原告不得將原訴變更或追加他訴。但請求之
    基礎事實同一、擴張或減縮應受判決事項之聲明者，不在此
    限；次按原告於判決確定前，得撤回訴之全部或一部，但被
    告已為本案之言詞辯論者，應得其同意；再按被告於言詞辯
    論終結前，得在本訴繫屬之法院，對於原告及就訴訟標的必
    須合一確定之人提起反訴。民事訴訟法第255條第1項第2款
    、第3款、第262條第1項、第259條分別定有明文。本件原告
    提起本訴原聲明請求：「被告甲○○○應將其所有坐落於台
    中縣清水鎮○○段第1042地號土地上之門牌號碼為台中縣清
    水鎮○○○路123之1號地上物予以騰空拆除，並將土地返還
    予原告；被告黃宣源、被告庚○○均應將門牌號碼為台中縣
    清水鎮○○○路123之1號地上物予以騰空遷讓，並將土地返
    還予原告；被告甲○○○、被告丁○○、被告戊○○、被告
    丙○○、被告乙○○等應將公同共有之坐落於台中縣清水鎮
    ○○段第1042-2地號、又權利範圍4分之2、且登記原因均為
    繼承之土地所有權登記予以塗銷，並回復登記於原告名下。
    」；嗣於民國98年6月12日及同年8月18日分別提出更正訴之
    聲明狀，又於同年9月8日具狀變更及撤回部分聲明為：「被
    告甲○○○、被告丁○○、被告戊○○、被告丙○○、被告
    乙○○等應將公同共有之坐落於台中縣清水鎮○○段第1042
    -2地號、又權利範圍均為4分之2、且登記原因均為繼承之土
    地所有權登記予以塗銷，並回復登記於原告之被繼承人陳蔡
    品名下。」，可認係基於同一基礎事實、減縮訴之聲明，所
    為訴之變更，並經被告黃宣源、被告庚○○同意撤回對渠等
    之請求，揆諸前開說明，應予准許。另被告甲○○○、被告
    丁○○、被告戊○○、被告丙○○、被告乙○○雖於98年6
    月9日具狀提起反訴，惟嗣於98年6月12日言詞辯論期日當庭
    撤回反訴，同上說明，亦應允許，併予敘明。
乙、實體方面：
一、原告主張：
  (一)坐落台中縣清水鎮○○段第1042-2地號之土地（地目田，面
    積1215平方公尺；下稱系爭土地），本全部屬訴外人即原告
    母親陳蔡品（業於96年8月24日死亡）所有，然該土地分別
    於90年3月2日及同年3月21日，卻遭訴外人陳諒（即原告之
    四叔）以買賣為原因，分別2次各辦理移轉登記所有權持分4
    分之1至其名下（買賣契約分別訂立於89年12月28日及90年2
    月12日），買賣價金均為新台幣（下同）0000000元。嗣陳
    諒於95年4月1日死亡後，遂由陳諒之繼承人即被告甲○○○
    （即陳諒之配偶）、被告丁○○（即陳諒之子）、被告戊○○（即陳諒之子）、被告丙○○（即陳諒之子）、被告乙○○（即陳諒之女）等5人共同繼承之。惟陳蔡品於62年起即
    與原告同住，協助原告顧家及照料小孩，其曾多次生病開刀
    ，並於78年間因大腸癌進行手術，之後幾乎每月須往返台大
    醫院取藥或就診，身體狀況日漸孱弱，如有外出遠門幾乎均
    有家屬陪同。80年以後，因其身體不堪負荷，更鮮少外出遠
    門，甚或返回家鄉（即台中縣清水鎮），嗣於93年11月17日
    前往泰國居住，由原告照料其生活起居，而於96年8月24日
    往生。又90年1月2日，陳諒持載有陳蔡品委任意旨之委任書
    （下稱系爭委任書）向台中縣清水鎮戶政事務所請領2份陳
    蔡品之印鑑證明，惟系爭委任書上之關於陳蔡品簽名字樣，
    並非出於陳蔡品之手筆，而其上所蓋之指模手印，以肉眼觀
    之，亦與86年4月19日印鑑變更登記申請（下稱系爭申請書
    ）上之指模手印不相同，故系爭委任書絕非出於陳蔡品之意
    思。上開2次買賣系爭土地過程所使用之文件，除無陳蔡品
    之手寫簽名外，其中所使用之2份印鑑證明，亦係由陳諒以
    上開存有疑義之委任書加以領取。再者，陳蔡品早與原告長
    期同住，其若有意以高價出售系爭土地，衡情原告豈有不知
    之理。綜上，陳蔡品應未出售系爭土地予任何人，也不曾收
    取2筆價金各為0000000元、合計0000000元之買賣系爭土地
    之價金。故前述90年3月2日及同年3月21日均以買賣為由辦
    理土地移轉登記之債權契約及物權契約，既皆因未得陳蔡品
    之同意而全屬無效，則身為系爭土地所有權人之陳蔡品自得
    本於所有權能，請求陳諒將其系爭土地權利範圍為4分之2之
    所有權移轉登記予以塗銷，並回復登記於陳蔡品之名下。然
    因陳蔡品及陳諒均已分別過世，故基於繼承法則之規定，原
    告立於陳蔡品繼承人之地位，自得請求陳諒之繼承人即被告
    甲○○○、被告丁○○、被告戊○○、被告丙○○及被告乙○○等，將其因繼承而公同共有之上開系爭土地之所有權登
    記予以塗銷，並回復登記於原告之被繼承人陳蔡品名下。為
    此，爰依民法第767條及繼承等規定，提起本訴，並聲明：
    被告等應將公同共有之系爭土地，權利範圍均為4分之2，且
    登記原因均為繼承之土地所有權登記予以塗銷，並回復登記
    於原告之被繼承人陳蔡品名下。並陳明願供擔保，請准宣告
    假執行。
  (二)對被告等抗辯之陳述略以：
  1.陳諒如確有取得陳蔡品之同意，則以渠等親族之關係，系爭
    土地之2次買賣過戶，亦不難取得陳蔡品之指印，自無須冒
    名偽造。又揆諸內政部警政署刑事警察局98年6月22日刑紋
    字第0980083882號函覆之鑑驗書內容，可知陳諒所持之系爭
    委任書上所蓋之陳蔡品指模手印，核與系爭申請書上之陳蔡
    品指模手印並不相同，堪認前開申請印鑑證明之系爭委任書
    絕非出於陳蔡品之意思所申請。
  2.又依一般常理，土地買賣應有價金之交付，倘系爭土地之2
    次買賣契約皆屬為真，則陳諒自應有交付2筆皆各為0000000
    元、合計0000000元之買賣價金予陳蔡品，被告等既主張系
    爭土地之買賣契約為真，自應就交付前開數額之買賣價金為
    舉證責任，否則足認系爭2次土地買賣契約，均未經陳蔡品
    之同意，應屬無效。
二、被告等則略以：
  (一)本案係牽涉先人陳諒與陳蔡品間土地買賣契約及相關資料之
    真實性，惟其2人均已身故，無從直接得知其真意為何，僅
    能從其所遺留之契約及相關文件，間接推測本案實情所在，
    然陳諒與陳蔡品生前並未就本案系爭土地之買賣有所爭執。
  (二)陳蔡品曾於88年6月22日出具同意書予陳諒，系爭同意書內
    容記載：「立書人陳蔡品即土地登記名義人，為大房陳生財
    之配偶，因家產已分配完畢，下列不動產原屬肆房陳諒所有
    ，受限稅負無力負擔全部過戶返還，今立書同意無條件提供
    印文予陳諒，土地標示清水鎮○○段1042及1042-2地號辦理
    過戶，種植，建築或出賣…等等，特立此書為憑」等情。又
    原告所提出之系爭申請書及系爭委任書，依形式上認定陳蔡
    品均確實蓋章於申請人及委任欄上，依民法第3條第2項規定
    ，應解釋為與簽名生同等效力，至另按指印於蓋章旁，應解
    為係戶政作業上之要求。故系爭申請書暨委任書均為有效文
    書無疑，則陳諒與陳蔡品間有關系爭土地之買賣契約及不動
    產移轉之約定，自均為有效。
  (三)另依原告所提出陳蔡品之就醫資料，可知陳蔡品自78年起至
    90年底，僅有大腸癌手術及每個月門診紀錄，並未有不能行
    走、精神耗弱或精神喪失之情形。再者，其自88年6月22日
    起至90年2月12日止，僅有門診紀錄，尚無住院或手術記載
    ，足見陳蔡品身體雖有年老病症，但尚無大礙，且原告既陳
    稱其母鮮少外出遠門甚或返回家鄉，可推斷其母仍有外出遠
    門，甚或返回家鄉與陳諒商洽系爭土地買賣事宜之可能。是
    陳蔡品與陳諒應確有分別於89年12月28日及90年2月12日訂
    立系爭土地持分之買賣契約，並於90年1月2日出具系爭委任
    書予陳諒以處分系爭土地、交付印鑑、用印等行為，自無庸
    置疑。綜上，原告之主張應無理由等語。並聲明：原告之訴
    駁回。且陳明如受不利判決，願供擔保請准宣告免為假執行
    。
三、本件兩造經本院整理簡化爭點，其結果如下：
  (一)不爭執之事項：
  1.系爭土地原全部屬於原告之先母陳蔡品所有，嗣以買賣為原
    因，分別於90年3月2日及同年3月21日，將其中應有部分各4
    分之1（合計4分之2）辦理移轉登記予原告之四叔陳諒名下
    。
  2.陳蔡品及陳諒，分別於96年8月24日及95年4月1日相繼死亡
    ，登記於陳諒名下之上開系爭土地持分4分之2，亦經其繼承
    人即被告等辦理繼承登記為公同共有。
  3.90年1月2日系爭委任書上、辦理系爭土地過戶資料上及被告
    等提出之88年6月22日、90年1月3日同意書上，所蓋「陳蔡
    品」印章之印文與陳蔡品所有印鑑章相符。
  4.86年4月19日之系爭申請書，係由陳蔡品本人前往戶政事務
    所辦理變更印鑑手續。
  5.對於內政部警政署刑事警察局98年6月22日刑紋字第0980083
    882號鑑驗書之鑑定結果。
  (二)爭執之事項：
    前開以買賣為原因，由陳蔡品分別將系爭土地應有部分各4分
    之1（合計4分之2）辦理移轉登記予陳諒名下，是否有遭偽造
    而虛偽不實？申言之，上開系爭土地持分辦理過戶之買賣債權
    及物權契約行為，是否有無效之情事？
四、本院得心證之理由：
  (一)前開不爭執之事項，並有系爭土地登記謄本、系爭委任書、
    系爭申請書、同意書、戶籍謄本及上開內政部刑事警察局鑑
    驗書在卷可參，且為兩造所不否認，此部分自堪信為真實。
  (二)按當事人主張有利於己之事實，就其事實有舉證之責任，民
    事訴訟法第277條前段定有明文。次按民事訴訟如係由原告
    主張權利者，應先由原告負舉證之責，若原告先不能舉證，
    以證實自己主張之事實為真實，則被告就其抗辯事實即令不
    能舉證，或其所舉證據尚有疵累，亦應駁回原告之請求（參
    最高法院17年上字第917號判例意旨）。本件原告主張上開
    系爭土地應有部分共4分之2，均以買賣為原因，分別2次，
    每次各持分4分之1辦理移轉登記予陳諒名下，均非出於原土
    地所有人即陳蔡品之真意，而係遭偽造辦理過戶，故前開系
    爭土地之持分，自仍應由其繼承人即原告繼承取得所有云云
    ，然此則為被告等所堅決否認，並以前揭情詞置辯。則依上
    開規定及判例意旨之說明，自應由原告就其上開所稱有利於
    己之事實，負舉證之責。經查：
  1.按用印章代簽名者，其蓋章與簽名生同等之效力；又按私文
    書經本人或其代理人簽名、蓋章者，推定為真正。民法第3
    條第2項、民事訴訟法第358條分別定有明文。另印章由本人
    或有權使用之人蓋用為常態，由無權使用之人蓋用為變態，
    主張該變態事實之當事人，應負舉證責任（參最高法院90年
    度台上字第2308號判決要旨）。查系爭委任書上及申請辦理
    系爭土地應有部分過戶資料上，所蓋「陳蔡品」印章之印文
    ，均核與系爭申請書上陳蔡品所有印鑑章之印文相符，此為
    原告所不爭執，則揆諸上開規定及說明，前揭系爭委任書及
    申請辦理過戶資料等私文書，即應推定為真正。又觀2次申
    請辦理系爭土地持分之過戶資料，除須蓋用上開「陳蔡品」
    印鑑章外，尚須檢附原告所不否認之陳蔡品本人國民身分證
    影本，此亦有台中縣清水地政事務所之土地登地申請書相關
    資料附卷可憑。而「陳蔡品」之國民身分證，核屬個人重要
    證件，他人並非可輕易取得；另86年4月19日亦係由陳蔡品
    親自前往戶政事務所辦理變更印鑑手續，已如前述，則該變
    更後之印鑑章，衡情自亦應由陳蔡品本人所持有保管。準此
    ，當時陳諒能否在未經陳蔡品同意之情形下，擅自取得陳蔡
    品所有之上揭印鑑章及國民身分證等重要物品，進而偽造相
    關資料辦理過戶取得前開系爭土地之應有部分，即非無疑。
    再者，陳諒如確有違反陳蔡品之真意，欲不法取得系爭土地
    之所有權，則衡情陳諒為何不1次將系爭系爭之全部持分辦
    理過戶至其名下，卻焉須甘冒風險分2次辦理過戶，且每次
    僅移轉系爭土地持分4分之1之理？顯與常情相違。是被告等
    所辯：上開2次系爭土地持分之買賣移轉登記手續，並無偽
    造不實之情事等詞，即非屬虛妄，應堪採認。
  2.另系爭委任書上「陳蔡品」之2枚指紋，係屬同1手指之指紋
    ，惟均與系爭申請書上「陳蔡品」1枚之指紋不符等情，雖
    有前開內政部警政署刑事警察局98年6月22日刑紋字第09800
    83882號鑑驗書在卷可證，然觀前開資料上僅各有2枚及1枚
    指印之指紋，而衡諸每人十指間之指紋，均互有差異，則上
    開資料上不同之指紋，究係出自陳蔡品不同之手指所捺，抑
    或有他人之手指所捺，均不無可能。基此，自尚難僅憑上揭
    鑑驗書之鑑定結果，即遽認系爭委任書上之指紋非出自陳蔡
    品之手指所捺，而得遽採為有利於原告前開主張之佐證。此
    外，原告復無法提出其他確切證據，足以證明系爭委任書上
    「陳蔡品」之指紋係屬虛假，則原告所稱：系爭委任書係陳
    諒或他人所偽造云云，自不足為憑。
  3.再觀原告所提出陳蔡品之就醫等病歷資料，可知陳蔡品自78
    年起至90年底，僅有大腸癌手術及每個月門診紀錄，並無不
    能行走，或有精神耗弱或精神喪失之情事；且其自88年6月
    22日起至90年2月12日止，亦僅有門診紀錄，並無住院或手
    術記載，足見陳蔡品當時身體雖有病痛，然其仍有出面與陳
    諒洽談系爭土地買賣，並在90年1月2日委任陳諒代為申請其
    所有印鑑證明之可能。故自亦難以該病歷資料，而據為有利
    於原告之認定。
  (三)縱上所述，原告既無法舉證證明系爭委任書、申請辦理系爭
    土地過戶資料上所蓋「陳蔡品」印鑑章之印文，係陳蔡品以
    外之人所盜用，依舉證責任分配之原則，原告自應受不利之
    認定，是原告前揭主張，即不足取。故系爭土地持分移轉之
    債權及物權契約行為，既無證據證明有何遭偽造無效之情事
    ，自難認上開系爭土地之持分仍屬陳蔡品所有，而得由原告
    繼承取得。因之，被告等基於繼承而取得系爭土地持分之公
    同共有，即難謂渠等有何不法侵害及妨害原告所有權之行使
    可言。從而，原告主張依繼承及民法第767條所有物上請求
    權之法律關係，請求被告等應將公同共有之系爭土地，權利
    範圍均為4分之2，且登記原因均為繼承之土地所有權登記予
    以塗銷，並回復登記於原告之被繼承人陳蔡品名下，即屬無
    據，應予駁回。又原告之訴既經駁回，其假執行之聲請，即
    失所依據，應併予駁回。
五、末本件事證已臻明確，兩造其餘攻擊防禦方法及所舉證據，
    經審酌結果，與本件判決結論均無影響，爰不一一論述，附
    此敘明。
丙、據上論結，本件原告之訴為無理由，並依民事訴訟法第78條
    判決如主文。
中    華    民    國    98    年    9     月    22    日
                  民事第四庭    法  官  黃文進
正本係照原本作成。
如對本判決上訴，須於判決送達後20日內向本院提出上訴狀。
中    華    民    國    98    年    9     月    22    日
                                書記官


司法院資訊處製作；財團法人民間司法改革基金會備份。
